臺灣高等法院臺中分院刑事判決　　　　　民國九十一年度上更(一)字第三八號
　　上　訴　人
　　即　被　告　甲○○
右上訴人因遺棄案件，不服臺灣臺中地方法院中華民國八十八年七月六日第一審判決
（民國八十八年度交訴字第二八號，起訴案號：臺灣臺中地方法院檢察署民國八十七
年度偵字第一六六二五號），提起上訴，經判決後，由最高法院發回更審，本院判決
如左：
    主  文
原判決關於遺棄部分及所定執行刑均撤銷。
甲○○對於無自救力之人，依法令應扶助，而不為其生存所必要之扶助，處有期徒刑
拾月。
    事  實
一、甲○○受僱於黃志昕即一二三風管板金企業社，平日駕駛小貨車載運風管至工地
    施工，係以駕駛為其附隨業務之人，於民國八十七年七月五日下午二時四十分許
    ，駕駛該企業社所有車號ＳＬ－三四二五號藍色自用小貨車，沿台中縣大肚鄉○
    ○路由追分往大肚方向靠外側車道行駛，途經該路段一段九三六號（即東興倉儲
    公司）前，本應隨時注意車前狀況及兩車併行之間隔，並隨時採取必要之安全措
    施，而依當時天候、視線、路況及視距等情狀，又無不能注意之情事，詎竟疏未
    注意同向右側有乙○○騎乘ＪＢＩ－五九六號機車之狀況，於超越時未保持安全
    間隔，致小貨車右側擦撞該機車左後視鏡及左手把，使該機車被擦撞後重心不穩
    ，滑行向左倒在外側快車道上，，乙○○則翻滾進入對向車道，受有頭部外傷、
    頭皮撕裂傷、左脛骨開放性骨折、合併血管斷裂及左鎖骨骨折之傷害，呈昏迷狀
    態，已成為無自救力之人（甲○○所涉業務過失傷害部分，已判決確定），車禍
    發生後，甲○○從其小貨車之後視鏡看見該機車在快車道上向前滑行約二部轎車
    長之距離才停止，但機車騎士不見人影，甲○○明知其已肇事，依法令本應下
    車查看機車駕駛人之情況，如有受傷，即應採救護或其他必要之安全措施，而予
    以生存所必要之扶助，詎為逃避責任，雖有踩煞車，未下車查看，即又開走而
    逃離現場，對已成無自救力之乙○○不為其生存所必要之扶助，幸經於肇事地點
    旁之檳榔攤小姐陳君蕙記下該小貨車車號及報警，乙○○始被送醫，甲○○並並
    為警循線查獲。
二、案經乙○○訴由臺灣臺中地方法院檢察署檢察官偵查起訴。
    理  由
一、查被告甲○○於前開時地駕駛小貨車擦撞告訴人乙○○所騎機車，致乙○○受傷
    ，被告因此涉犯業務過失傷害之罪，業經原審判處有期徒刑六月，上訴駁回確定
    在案。而被告遺棄之犯行，被告雖辯稱沒有感覺擦撞到他人，不知有發生車禍云
    云，惟被告於八十七年七月五日第一次警訊時稱：「：：：當時我正駕駛小貨車
    於慢車道上，駛至該處時，經由後視鏡中看見快車道上有一部機車，車上無人，
    但倒在快車道上向前滑行：：：該部機車一直在我後方，我經由後視鏡看見該機
    車一直滑行約二部轎車長度之距離才停止」，於八十七年七月十四日第二次警訊
    供稱：「我在欲駛到機車道前有踩煞車，有注意後方來車，但均未看見該機車，
    直到我駛近到機車道時，才經由後視鏡發現該機車在快車道上」，依被告先後二
    次接受偵訊所為上開供述，雖未承認其小客車肇事，但已自承有從後視鏡發現一
    部機車車上無人，而在快車道上倒地滑行約二部轎車長度之距離始停止，則其依
    常識判斷，應已知有車禍發生，否則機車豈會在快車道上倒地滑行？是其辯稱不
    知有車禍發生，顯屬飾詞。又車禍當時，有現場路邊檳榔攤小姐陳君蕙目擊經過
    ，據證人陳君蕙於八十七年七月廿三日警訊證稱：「我係於八十七年七月五日十
    四時四十五分，在：：：日日紅檳榔攤內看到在對面車道有車禍發生，當時我係
    聽到突有車輛撞擊的聲響，就看到有一部機車倒在慢車道中間，而機車上沒有人
    ，當我要找尋機車之人，發現機車騎士躺在我檳榔攤這邊快車道上，之後，我
    又將目光移回現場，欲看係何車輛撞擊，就發現在機車前面有一部藍色自小貨車
    及白色自小客車，而該機車是靠近藍色自小貨車車尾，該部藍色貨車係駛於慢車
    道，而白色自小客車駛於快車道上，且稍超出藍色貨車前一點，當時兩部車均有
    稍停一下便開走，我便將該藍色小貨車車號記下」等語，按肇事地段為四線車道
    路線，中間由水泥砌成之分隔島隔成往來各二線車道之公路，其內側為快車車道
    ，外側為慢車車道，肇事後乙○○之機車傾倒在往大肚方向之外側車道，而乙○
    ○則倒臥於對向由大肚往追分方向之內側快車道上，有照片可證，亦有警方繪製
    之現場圖可稽，據告訴人乙○○稱肇事前其機車於外側車道行駛，被告自承其藍
    色小貨車亦行駛於外側車道，參以證人陳君蕙上開所述，另一輛白色自小客車，
    係行駛於內側車道，且稍超前外側車道之藍色自小貨車等情以觀，行駛於外側車
    道之告訴人機車，自非行駛於內側車道之白色自小客車所擦撞，因此告訴人指其
    機車係遭被告之自小貨車擦撞，即非無據，而擦撞當時，連在對面檳榔攤之證人
    陳君蕙都有聽到撞擊之聲響，則被告豈有充耳未聞之理？證人陳君蕙又於偵查中
    證稱：「我聽到聲音就轉回看：：：當時有看到機車倒在地上：：：一部藍色小
    貨車在外側，藍色車有停一下，就想開走，我有抄下他車牌：：：」（偵查卷二
    八頁），另於原審證稱：「我聽到聲音，才轉頭過去看，看到一部藍色小貨車及
    一部白色轎車都停下來，機車倒下來，騎機車之人飛到對向之快車道，那時白色
    轎車是停在內側車道，藍色貨車在慢車道，白色轎車先開車，藍色貨車又停頓一
    下又開走了，我看到藍色貨車有要往外側車道停的樣子，結果未停又開走了」等
    語（原審卷五二頁），參之上開證詞，均足見被告明知其已擦撞告訴人之機車，
    故踩煞車，本欲下車查看，為逃避責任，即又駕車揚長而去甚明。
二、次查被告質疑如其小貨車未保持兩車併行之適當間隔，自後擦撞同向在前行駛之
    乙○○機車之左把手及左後視鏡，依動力慣性原理，乙○○及其機車均應倒在被
    告小貨車之右側，然機車倒在被告行駛之車道上，且乙○○則飛落於對向之來
    車道上，依乙○○及其機車倒地位置觀察，應非被告之小貨車所擦撞，故被告不
    知有發生車禍云云，惟按車禍之發生，事出突然，機車被擦撞後，重心不穩，已
    失去平衡，加以機車騎士在心慌意亂下操控機車，實難一成不變依動力慣性原理
    ，人車非倒向右側不可，是被告以上開理由質疑，亦非可取。
三、末查告訴人乙○○遭車禍後，翻滾落入對向車道，受有頭部外傷，頭皮撕裂傷、
    左脛骨開放性骨折、合併血管斷裂及左鎖骨骨折之傷害，有受傷診斷證明書在卷
    可稽，已成為無自救力之人，被告明知發生車禍，依法令有義務下車查看傷者之
    傷勢，對傷者採救護或其他必要之安全措施，而予傷者生存所必要之扶助，惟竟
    為逃避責任，棄之不顧而逃離現場，則其有遺棄之犯行，洵堪認定。
四、核被告所為，係犯刑法第二百九十四條第一項之遺棄罪。又增訂刑法第一百八十
    五條之四規定：駕駛動力交通工具肇事，致人死傷而逃逸者，處六月以上五年以
    下有期徒刑，雖已於八十八年四月廿三日公布生效，惟被告行為在上開增訂法條
    之前，依刑法第一條之規定，尚無該法條之適用，附予明。原審予被告論科，
    固非無見，惟原判決論處被告遺棄罪刑，未就被告所辯其對乙○○已成無自救力
    之人而故意遺棄，明認定之理由，尚有未洽，是被告上訴否認肇事及有遺棄之
    故意，雖非可採，但原判決既有可議，即應就遺棄部分及所定執行刑撤銷改判，
    爰審酌被告肇事後逃逸，迄未與告訴人達成民事和解、賠償損害，犯後態度不佳
    等一切情狀，量處如主文第二項所示之刑，以資懲儆。
五、據上論斷，應依刑事訴訟法第三百六十九條第一項前段、第三百六十四條、第二
    百九十九條第一項前段、刑法第二百九十四條第一項，判決如主文。
本案經檢察官丙○○到庭執行職務。
中      華      民      國　  九十一     年      八       月     七     日
                                   臺灣高等法院臺中分院刑事第二庭
                                   　　　審判長法  官  羅  禮  政
                                   　　　　　　法　官　蔡　聰　明
                                   　　　　　　法　官  陳  欣  安
右正本證明與原本無異。
如不服本判決應於收受送達後十日內向本院提出上訴書狀，其未敘述上訴之理由者並
得於提起上訴後十日內向本院補提理由書（均須按他造當事人之人數附繕本）。
                               書記官  紀  美  鈺
中      華      民      國　  九十一     年      八       月     八     日
附錄
刑法第二百九十四條第一項：
對於無自救力之人，依法令或契約應扶助、養育或保護，而遺棄之，或不為其生存所
必要之扶助、養育或保護者，處六月以上五年以下有期徒刑。
                                                              　　　　　Ｆ
